【裁判字號】    95,台上,1965
【裁判日期】    950907
【裁判案由】    請求拆屋還地
【裁判全文】
最高法院民事判決            九十五年度台上字第一九六五號
    上  訴  人  甲    ○
                          號
    訴訟代理人  林 金 宗律師
                辛    ○
                          21.
                壬    ○
                癸    ○
                子    ○
                丑    ○
                寅 ○ ○
                卯    ○
                辰 ○ ○
                巳 ○ ○
                午 ○ ○
                未○○○
                申 ○ ○
                酉○○○
                          22.
                戌    ○
                          11.
                亥 ○ ○
                天 ○ ○
                地 ○ ○
                宇 ○ ○
                          之4.
    被 上訴 人  乙 ○ ○
                          號
                丙    ○
                丁 ○ ○
                戊 ○ ○
                己 ○ ○
                庚 ○ ○
上列當事人間請求拆屋還地事件，上訴人對於中華民國九十三年
四月三十日台灣高等法院台南分院第二審更審判決（九十三年度
上更(一)字第六號），提起上訴，本院判決如下：
    主  文
原判決廢棄，發回台灣高等法院台南分院。
    理  由
本件被上訴人本於土地所有權，請求上訴人甲○與辛○、壬○、
癸○、子○、丑○、寅○○、卯○、辰○○、巳○○、午○○、
未○○○、申○○、酉○○○、戌○、亥○○、天○○、地○○
、宇○○（下稱辛○等人）共同拆除地上房屋並返還土地，其訴
訟標的對於甲○與辛○等人必須合一確定，依民事訴訟法第五十
六條第一款規定，甲○上訴之效力及於辛○等人，爰併列辛○等
人為上訴人，合先敘明。
次查被上訴人主張：坐落台南縣新化鎮○○段六八○地號土地，
係被上訴人丙○、戊○○、丁○○、己○○共有，同段六八四地
號土地，為被上訴人乙○○、庚○○共有，上訴人無權占用上開
土地如第一審判決附圖（下稱附圖）所示Ａ部分面積二二．八五
二平方公尺、Ｂ部分面積四九．九七二平方公尺、Ｃ部分面積二
二．九二七平方公尺、Ｄ部分面積三七．○○二平方公尺、Ｅ部
分面積二六．四二四平方公尺、Ｆ部分面積六一．四二平方公尺
、Ｇ部分面積三四．二七四平方公尺，其上建有鐵骨造石綿瓦及
加強磚造建物（下稱系爭建物），爰依民法第七百六十七條規定
，求為命上訴人將系爭建物拆除並返還土地之判決。
上訴人則以：上開六八○、六八四號土地（下稱系爭土地）重測
前均分割自原洋子段第十九之二地號土地，伊之被繼承人楊新丁
向訴外人李糧、李東勝購買該土地之應有部分，並受交付占有、
使用特定部分。嗣全體共有人成立同意協議書，同意李糧、李東
勝出售該土地由伊占有使用之特定部分。楊新丁於自己土地上建
屋，後由伊繼承占有使用土地達五十餘年，按時繳納地價稅，並
非無權占有，被上訴人請求拆屋交地，有違誠信，且有濫用權利
情事等語，資為抗辯。
原審廢棄第一審所為被上訴人敗訴之判決，改判如其聲明，無非
以：上訴人主張其繼承人楊新丁向原共有人李東勝、李糧買受系
爭土地之應有部分並占有使用特定部分，全體共有人並協議追認
李糧、李東勝處分共有物之行為，其有權占有系爭土地等情，並
提出民國四十五年二月二十日原土地共有人書立之協議同意書為
憑。然依該協議同意書之內容觀之，乃系爭土地原共有人就土地
於未分割前所為「分管」之約定，並無對李糧、李東勝出售其應
有部分予楊新丁並交付其占有使用予以同意。又買賣關係乃債權
行為、負擔行為，並非處分行為，不生其他共有人允許或追認之
問題。且不動產應有部分之處分，依民法第七百五十八條、第七
百六十條規定，須以書面為之，且非經登記不生效力。楊新丁向
李糧、李東勝買受系爭土地之特定部分，並受交付占有使用，乃
李糧、李東勝履行其出賣人之義務而已，既未辦理所有權移轉登
記，尚非民法第八百十九條所謂應有部分或共有物之處分。復按
共有人訂立共有物分管之特約後，縱將其應有部分讓與第三人，
其分管契約，對於知悉或可得而知有分管契約之第三人，仍繼續
存在。此主張分管契約效力繼續之第三人，必須係受讓原共有人
之應有部分者，始得主張原分管契約對其繼續有效。楊新丁雖買
受原共有人李糧、李東勝所分管部分之土地，但未辦妥所有權移
轉登記，難對系爭土地主張有分管之權利。再原共有人於八十一
年間就系爭土地成立訴訟上和解，協議分割並已辦妥共有物分割
登記，各共有人雖於分割前就系爭土地有分管之協議，然該分管
契約已因共有物分割而失其效力，上訴人亦不得據失效之分管契
約主張其係有占有權源。末按共有人對於他共有人因分割而得之
物，按其應有部分負與出賣人同一擔保責任，民法第八百二十五
條規定甚明。上訴人占用之土地分割歸被上訴人所有，原共有人
李糧、李東勝對於被上訴人因分割而得之該土地，按其應有部分
負與出賣人同一之擔保責任。被上訴人分得之土地上既有地上物
，自屬物有瑕疵，共有人對被上訴人負與出賣人同一之擔保責任
，而應負責拆除地上物並交還土地。雖上訴人得對李糧、李東勝
主張買賣關係，然被上訴人為買賣關係以外之第三人，自不得對
非出賣人之被上訴人主張買賣上之權利。李糧、李東勝因共有物
分割而對被上訴人負出賣人責任，被上訴人本於物權之無因性，
仍得對上訴人行使所有物返還請求權。上訴人所有地上物，均屬
老舊簡陋之鐵皮屋，又無牆壁，經濟價值不高，系爭土地價值則
達千萬元，拆除地上物後自得充分利用，創造土地最大價值，且
於上訴人亦不甚妨礙，被上訴人本於所有權作用請求上訴人拆除
，乃所有權之正當行使，非以損害他人為主要目的，並無權利濫
用或有違誠信之情事可言。從而，被上訴人本於所有權，訴請上
訴人將系爭土地如附圖所示系爭建物拆除，將土地連同附圖Ａ、
Ｅ部分占用之空地，交還被上訴人，應予准許等詞，為其判斷之
基礎。
惟按出賣人將土地交付與買受人占有、使用後，不得以土地所有
權尚未移轉登記，主張買受人為無權占有；又共有土地若經共有
人協議分管，各共有人就其分管部分即有使用、收益之權限，共
有人將分管之特定部分土地出賣與他人，即係將其就該特定部分
土地之使用、收益權讓與買受人，雖買受人在土地分割前，不得
請求移轉登記該特定分管部分土地，僅得請求移轉登記土地之應
有部分，惟依上說明，出賣人亦不得主張買受人為無權占有。
查系爭土地之原共有人李糧、李東勝於日據時期出賣其分管部分
土地與上訴人之被繼承人楊新丁，並交付其占有使用，惟未辦理
移轉登記。被上訴人於四十五年二月二十日與李糧、李東勝書立
協議同意書，同意李糧、李東勝出售其所分管部分土地與楊新丁
，再於八十一年間與李糧、李東勝就系爭土地為協議分割，並已
辦妥共有物分割登記，為原審所認定之事實。揆諸上開說明，出
賣人即原共有人李糧、李東勝不得對買受人即上訴人主張為無權
占有，而被上訴人於系爭土地協議分割前已知悉上情，仍與李糧
、李東勝協議分割而取得其分管部分土地，李糧、李東勝既不得
對上訴人主張為無權占有，則被上訴人能否再依民法第八百二十
五條規定，而對上訴人主張為無權占有，即非無疑。乃原審未詳
加調查審認明晰，遽以上訴人未就其占用之土地為所有權移轉登
記及上開情詞，為不利上訴人之判斷，尚有可議。次按行使權利
，履行義務，應依誠實及信用方法，民法第一百四十八條第二項
定有明文。被上訴人既明知李糧、李東勝已出賣其分管之土地予
楊新丁，並由上訴人繼承占有使用，竟又與出賣人李糧、李東勝
為分割之協議，於協議分割時竟未通知上訴人參與，且將李糧、
李東勝分得之土地分歸他處，上訴人買受之土地則分歸被上訴人
，再由被上訴人對上訴人為本件之請求，是否與誠信原則無悖？
仍待澄清。上訴人在原審並以此為辯（見原審更一卷第一四八頁
、第一四九頁），不失為重要之防禦方法。原審未加斟酌，並於
理由項下說明其取捨意見，徒以被上訴人係行使其所有人之權利
，即無違誠信原則，非無判決不備理由之違法。上訴論旨，指摘
原判決不當，求予廢棄，非無理由。
據上論結，本件上訴為有理由。依民事訴訟法第四百七十七條第
一項、第四百七十八條第二項，判決如主文。
中    華    民    國  九十五  年    九    月    七    日
                      最高法院民事第二庭
                          審判長法官  蕭  亨  國
                                法官  陳  淑  敏
                                法官  葉  勝  利
                                法官  高  孟  焄
                                法官  劉  靜  嫻
      本件正本證明與原本無異
                                      書  記  官
中    華    民    國  九十五  年    九    月   二十   日
                                                  Ａ


司法院資訊處製作；財團法人民間司法改革基金會備份。
